【裁判字號】    99,再易,113
【裁判日期】    991026
【裁判案由】    第三人異議之訴
【裁判全文】
臺灣高等法院民事判決               99年度再易字第113號
再審  原告  堪農山莊管理委員會
法定代理人  乙○○
訴訟代理人  甲○○
            己○○律師
再審  被告  戊○○
            丙○○
            丁○○
            庚○○
訴訟代理人  陳金泉律師
            葛百鈴律師
            李瑞敏律師
上列當事人間第三人異議之訴事件，再審原告對於中華民國99年
7月13日本院98年度上易字第1041號確定判決，提起再審之訴，
本院於99年10月12日言詞辯論終結，判決如下：
    主      文
再審之訴駁回。
再審訴訟費用由再審原告負擔。
    事實及理由
一、再審原告起訴主張：
  (一)伊係受堪農山莊全體住戶之託，就再審被告以臺灣士林地方
    法院95年度訴字第414號判決為執行名義，聲請臺灣士林地
    方法院所為之97年度執字第39036號強制執行事件，提起第
    三人異議之訴，此有堪農山莊民國97年12月13日所有權人大
    會會議紀錄及99年5月15日第二次臨時所有權人大會會議紀
    錄決議可稽。伊基於區分所有權人會議決議，縱本身非權利
    義務歸屬主體，仍得以伊名義為區分所有權人全體提起訴訟
    ，俾迅速確定並實現私權，避免當事人勞力、時間、費用及
    耗費司法資源，並符合公寓大廈管理條例第38條之立法意旨
    。本院98年度上易字第1041號確定判決（下稱原確定判決）
    認伊「僅得就堪農山莊之管理維護事項提起訴訟，而不得以
    自己名義就屬於堪農山莊全體房地所有人之物上請求權，起
    訴請求排除被上訴人之強制執行」之見解，違反公寓大廈管
    理條例第38條第1項（起訴狀記載為第1款）之立法意旨、本
    院暨所屬法院85年法律座談會決議、最高法院98年度臺上字
    第790號及98年度臺上字第2248號判決意旨，屬適用法規顯
    有錯誤。
  (二)依「堪農山莊房屋預定買賣契約書」第24條第12項之文義解
    釋，可認堪農山莊之住戶對山莊所設自來水加壓站及所占用
    土地，均有所有權。另伊發覺社區公共設施遭建商盜賣，遂
    於99年8月5日召開委員會議，作成「堪農山莊管理委員會99
    年8月份委員會議記錄」。上開「堪農山莊房屋預定買賣契
    約書」第24條之約定及「堪農山莊管理委員會99年8月份委
    員會議記錄」，均為伊於前程序未發現，致未為主張，如經
    斟酌可受較有利益之判決。又伊於原確定判決確定（99年7
    月13日）後，始收受經濟部水利署99年7月28日經水事字第0
    9951190050號函，方確認堪農山莊住戶可主張地上權，自有
    民事訴訟法第496條第1項第13款規定之適用。
  (三)原確定判決有民事訴訟法第496條第1項第1款及第13款所規
    定之再審事由，爰求為判決：(1)原確定判決廢棄。(2)臺灣士
    林地方法院97年度執字第39036號強制執行程序應予撤銷。
二、再審被告則以：
  (一)再審原告所引之本院暨所屬法院85年法律座談會決議、最高
    法院98年度臺上字第790號及98年度臺上字第2248號判決，
    均非判例，原確定判決並無適用法規錯誤之情形。
  (二)再審原告提出之「堪農山莊房屋預定買賣契約書」，其上所
    載買受人即再審原告之法定代理人乙○○，可見再審原告早
    知有該證物得使用而不使用，且縱經審酌，亦未可受較有利
    益之判決。又「堪農山莊管理委員會99年8月份委員會議記
    錄」所記載再審被告陳錫深與訴外人黃進利勾結欺騙法院乙
    事，全然不實等語，資為抗辯。
  (三)答辯聲明：再審之訴駁回。
三、按民事訴訟法第496條第1項第1款所謂適用法規顯有錯誤者
    ，係指確定判決所確定之事實適用法規顯然不合於法律規定
    ，或與司法院現尚有效及大法官會議之解釋，或最高法院尚
    有效之判例顯然違反者而言。其適用法規顯有錯誤之內容，
    應包括確定判決顯有消極的不適用法規及積極的適用法規不
    當兩種情形在內。至事實審法院認定事實錯誤、漏未斟酌證
    據、調查證據欠周或判決不備理由，雖得於判決確定前據為
    提起上訴之理由，究與適用法規錯誤有別，當事人不得據以
    提起再審之訴，最高法院著有57年臺上字第1091號及63年臺
    上字第880號判例可資參照。次按「民事訴訟法第492條第1
    項第11款（現行法第496條第1項第13款）所謂當事人發見未
    經斟酌之證物，係指前訴訟程序事實審之言詞辯論終結前已
    存在之證物，因當事人不知有此，致未經斟酌，現始知之者
    而言。若在前訴訟程序事實審言詞辯論終結前，尚未存在之
    證物，本無所謂發見，自不得以之為再審理由」，其知有該
    證物得使用而不使用者，亦在不得據以提起再審之訴之列（
    最高法院29年上字第1005號判例、80年臺上字第2648號判決
    意旨參照）。
四、經查：
  (一)原確定判決事實及理由欄四、(一)2.已敘明「……上訴人（即
    再審原告）雖非該訴訟標的法律關係之主體，但上訴人本於
    管理使用系爭蓄水池所生之私法上爭議，無論為保管、使用
    或收益，均有訴訟實施權。從而依上說明，上訴人即為適格
    之當事人，被上訴人辯稱上訴人不具當事人能力云云，並不
    足採。」，其適用公寓大廈管理條例第38條第1項「管理委
    員會有當事人能力」之規定，並無錯誤。
  (二)本院暨所屬法院85年度法律座談會決議、最高法院98年度臺
    上字第790號及98年度臺上字第2248號判決，均非司法院現
    尚有效及大法官會議之解釋，或為最高法院尚有效之判例，
    再審原告主張原確定判決違反上開法律座談會決議及判決意
    旨，已不符民事訴訟法第496條第1項第1款所規定之情形；
    況上開法律座談會決議及最法院判決係以：民事訴訟法第40
    條第3項、公寓大廈管理條例第38條第1項已承認管理委員會
    具有成為訴訟上當事人之資格，得以其名義起訴或被訴，就
    與其執行職務相關之民事紛爭享有訴訟實施權，並於公寓大
    廈管理條例第6條第3項、第9條第4項、第14條第1項、第20
    條第2項、第21條、第22條第1項、第2項及第33條第3款但書
    ，規定管理委員會於實體法上亦具享受特定權利、負擔特定
    義務之資格，賦與管理委員會就此類紛爭有其固有之訴訟實
    施權。而原確定判決亦採相同之見解，肯定再審原告於前程
    序有訴訟實施權。再審原告主張原確定判決有適用法規顯錯
    誤之情形，並無可採。
  (三)再審原告提出之「堪農山莊房屋預定買賣契約書」（本院卷
    第32-37 頁），訂立時間係69年12月22日，買受人為再審原
    告之法定代理人乙○○。查該契約書自69年12月22日訂立後
    ，為乙○○長期持有中，其原得於前程序提出，並據為有利
    再審原告之主張，再審原告訴訟代理人亦陳明因其於前程序
    未受委任，乃於本次受任與住戶討論始提出等語（本院卷第
    119 頁背面）。再審原告於前程序知有該證物得使用而不使
    用，即與民事訴訟法第496 條第1 項第13款規定之情形有別
    。至「堪農山莊管理委員會99年8 月份委員會議記錄」（本
    院卷第47頁），乃於前程序99年6 月15日言詞辯論終結後之
    99 年8月5 日所作成；另再審原告亦自承經濟部水利署99年
    7 月28日經水事字第09951190050 號函（本院卷第90頁），
    係其於原確定判決確定後始取得（本院卷第77頁），均非前
    程序言詞辯論終結前存在之證物，本無發見可言，亦與民事
    訴訟法第496 條第1 項第13款規定之情形有異。
五、綜上所述，再審原告主張原確定判決有民事訴訟法第496條
    第1 項第1 款所規定適用法規顯有錯誤及同條項第13款所定
    發現未經斟酌之證物等再審事由，均無可取。從而，再審原
    告執此提起本件再審之訴，為無理由，應予駁回。
六、本件事證已臻明確，再審原告於99年10月12日本件言詞辯論
    後之99年10月19日，以本件應調查前程序未予調查之必要證
    據，俾解決堪農山莊蓄水池遭拆除所面臨之困境為由，具狀
    聲請准予再開言詞辯論，本院認無必要。又兩造其餘之攻擊
    或防禦方法及未經援用之證據，經本院斟酌後，認為均不足
    以影響本判決之結果，自無逐一詳予論駁之必要，併此敘明
    。
七、據上論結，本件再審之訴為無理由，依民事訴訟法第505條
    、第78條，判決如主文。
中    華    民    國    99    年    10    月    26    日
                    民事第十三庭
                        審判長法  官    林金村
                              法  官    陳秀貞
                              法  官    王麗莉
正本係照原本作成。
不得上訴。
中    華    民    國    99    年    10    月    26    日
                              書記官    余姿慧

司法院資訊處製作；財團法人民間司法改革基金會備份。
